【裁判字號】    92,簡上,71
【裁判日期】    921105
【裁判案由】    確認本票債權不存在
【裁判全文】
臺灣新竹地方法院民事判決  九十二年度簡上字第七一號
    上  訴  人  甲○○
    被上訴人    乙○○
右當事人間確認本票債權不存在事件，上訴人對於中華民國九十二年六月十日本院新
竹簡易庭九十一年度竹簡字第七九八號簡易事件第一審判決提起上訴，本院於中華民
國九十二年十月二十二日言詞辯論終結，本院判決如左：
    主    文
上訴駁回。
第二審訴訟費用由上訴人負擔。
    事    實
甲、上訴人方面：
一、聲明：
（一）原判決廢棄。
（二）被上訴人第一審之訴駁回。
（三）第一、二審訴訟費用由被上訴人負擔。
二、陳述：除與原判決記載相同者茲引用之外，補稱略以：上訴人既持有被上訴人所
    簽發如附表所示之本票一紙（下稱：系爭本票），則被上訴人既簽發系爭本票，
    本即應無條件兌付票面金額予上訴人。又上訴人係屬善意第三人，就系爭本票票
    背所載「依法操作，若印證無法獲利，本票作廢」，不知其意為何，且被上訴人
    如未因投資期貨獲利，自不會簽發系爭本票予胡明學，復會聲明本票作廢，或迅
    速取回本票，始符常理。遑論空白授權票據仍為有效票據，是系爭本票既係被上
    訴人親自簽寫，更應是有效票據。
三、證據：援用原審提出之證據。
乙、被上訴人方面：
一、聲明：
（一）上訴駁回。
（二）訴訟費用由上訴人負擔。
二、陳述：除與原判決記載相同者茲引用之外，補稱略以：
（一）按「票據上記載本法所不規定之事項者，不生票據上之效力」，票據法第十二
      條定有明文。依前揭法條意旨，本票應依票據法第一百二十條之規定，記載一
      定之事項（如一定之金額、無條件擔任支付‧‧‧等），若「記載無益事項」
      則不生票據上效力。次按票據法第三條之規定：「稱本票者，謂發票人簽發一
      定金額，於指定之到期日，由自己無條件支付與受款人或執票人之票據」，故
      本票不得附有條件，如記載條件即與票據之本質不符，而牴觸法律之規定使票
      據全歸無效，被上訴人所簽發系爭本票票背記載「依法操作，若印證無法獲利
      ，本票作廢」字樣，係以操作期貨獲利為本票支付之條件，其條件係「記載有
      害事項」使票據因而歸於無效，此與前述「記載無益事項」不生票據上效力之
      意旨不同，原審以該票據為無效票據，其票據債權自無從衍生而致本票債權不
      存在之判定，並無違誤。
（二）又系爭本票既為無效票據，上訴人與被上訴人間即無債權存在，況上訴人既欲
      向胡先生追討債務，常理上即應確認所持本票有無瑕疵，今辯稱「我是善意第
      三者，我哪知道依法操作‧‧‧是什麼意思」等語，實為推託之詞，要無足採
      。
三、證據：援用原審提出之證據。
    理      由
一、本件被上訴人起訴主張：上訴人持有被上訴人所簽發之系爭本票，並聲請本院以
    九十一年度票字第一七八五號裁定准予強制執行，惟系爭本票簽發之緣由，乃因
    被上訴人與訴外人胡明學約定，由胡明學教授期貨投資之相關技術並於統一期貨
    股份有限公司代為操作，雙方約定簽定系爭本票乙紙，並於本票票背記載「依法
    操作，若印證無法獲利，本票作廢」字樣，詎胡明學嗣將系爭本票轉讓予被告，
    隨即行蹤不明，是系爭本票票背記載「依法操作，若印證無法獲利，本票作廢」
    字樣，乃係以操作期貨獲利為本票支付之條件，其條件係屬「記載有害事項」，
    將使票據因而歸於無效，其票據債權自無從衍生而致本票債權不存在，為此訴請
    確認上訴人持有被上訴人所簽發如附表所示之本票債權不存在等語。
二、上訴人則以：系爭本票係因訴外人胡明法欠伊新台幣（下同）七十萬元，於九十
    年年底背書交予伊，因胡明法交付時將本票對折，伊至第二天才發現本票背面有
    記載「依法操作，若印證無法獲利，本票作廢」等文字，伊再打電話找胡明法時
    已找不到他人，且被上訴人既已簽發系爭本票，本即應無條件兌付票面金額予上
    訴人。況上訴人係屬善意第三人，就系爭本票票背所載「依法操作，若印證無法
    獲利，本票作廢」，不知其意為何，且被上訴人如未因投資期貨獲利自不會簽發
    系爭本票予胡明學，是系爭本票仍屬有效，被上訴人自應無條件兌付票面金額予
    上訴人等語置辯。
三、經查，上訴人持有被上訴人所簽發之系爭本票，並聲請本院以九十一年度票字第
    一七八五號裁定准予強制執行，而系爭本票票背確記載「依法操作，若印證無法
    獲利，本票作廢」字樣，既為兩造所不爭，且有系爭本票正、反面一紙附卷可稽
    ，則本票為發票人簽發一定金額，於指定之到期日，由自己無條件支付受款人或
    執票人之票據，是本票不得附條件，如記載條件，即與票據之本質不符而抵觸法
    律之規定，使票據全歸無效。是系爭本票背面記載「依法操作，若印證無法獲利
    ，本票作廢」字樣，顯係以操作（期貨）獲利為本票支付之條件，該事項學者稱
    以「記載有害事項」，一經記載，則票據歸於無效，要與票據法第十二條之記載
    不生票據上效力之「記載無益事項」不同。是被上訴人主張：系爭本票因背面記
    載「依法操作，若印證無法獲利，本票作廢」字樣，違背票據無條件支付之本質
    ，而使系爭本票成為無效票據等情，要非無據。至上訴人雖主張其係善意第三人
    ，不知系爭本票票背所載「依法操作，若印證無法獲利，本票作廢」之意為何乙
    節，惟上訴人既自承系爭本票係因訴外人胡明法欠其七十萬元，於九十年年底背
    書交予其系爭本票，則系爭本票既係胡明法持以抵償積欠上訴人之債務，衡之常
    情，上訴人顯無不留意本票正、反面之記載有無異狀之理，遑論系爭本票既係胡
    明法以背書方式轉讓予上訴人，則上訴人應無僅注意本票反面所書立之胡明法姓
    名，而忽視其旁尚有書立「依法操作，若印證無法獲利，本票作廢」記載之情事
    ，是上訴人於收受系爭本票時，既知悉系爭本票反面尚書立「依法操作，若印證
    無法獲利，本票作廢」之字樣，且該記載所稱「以操作獲利」為本票支付之條件
    亦屬淺顯易懂，猶使見聞者產生本票是否有效之疑慮，顯悖於票據正常之流通性
    ，應認上訴人主張其不知上開記載之意義，違乎常情，尚無足採。再者，所謂之
    空白授權票據，係指票據債務人，以留由執票人日後補充之意思，於特意不記載
    票據應載事項之全部或一部之票據上簽名，所發行之未完成票據而言，是該空白
    授權票據既得嗣後補充為完全有效之票據，顯與系爭本票自始即係無效之票據性
    質有悖，是難以空白授權票據係屬有效票據乙節，推論系爭本票亦有同樣之效力
    ，是上訴人上開所辯，難以採信。末查，被上訴人既與胡明學約定，由胡明學教
    授期貨投資之相關技術，並於獲利時始由被上訴人支付報酬予胡明學，是被上訴
    人於系爭本票反面書立「依法操作，若印證無法獲利，本票作廢」之字樣後交予
    胡明學，顯係以該本票作為其與胡明學間從事期貨操作獲利時，其須支付報酬之
    憑據，而無使之發生票據法上之效力甚明，是被上訴人事後認其既無任何獲利，
    乃認系爭本票已作廢，而無須取回，即無悖常情，是上訴人辯稱被上訴人如因投
    資期貨未獲利，卻未聲明本票作廢，或迅速取回本票，不符常理等語，亦無足採
    ，併此敘明。
四、綜上所述，系爭本票既為無效票據，其票據債權自無從衍生而不存在，從而，原
    審判決確認上訴人持有被上訴人所簽發如附表所示之本票債權不存在，於法並無
    違誤。上訴意旨指摘原判決不當，求予廢棄改判，為無理由，應予駁回其上訴。
五、本件事證已臻明確，兩造其餘攻防方法及舉證，核與判決結果無影響，爰不一一
    予以論述，併此敘明。
據上論結，本件上訴為無理由，依民事訴訟法第四百三十六條之一第三項、第四百四
十九條第一項、第七十八條，判決如主文。
中      華      民      國    九十二    年    十一      月      五      日
                                  臺灣新竹地方法院民事第二庭
~B審判長法官  蔡孟芳
~B法      官  鄭子俊
~B法      官  王佳惠
右為正本係照原本作成。
本判決不得上訴。
~B法院書記官  林淑瑜
中      華      民      國    九十二    年    十一      月      六      日
~F0
~T48
┌──────────────────────────────────────────────────┐
│附表：                                                                                              │
├─┬───┬───────┬──────┬────────┬─────────┬──────────┤
│編│ 票據 │票  面  金  額│發   票   日│ 到    期    日 │  發    票    人  │本    票    號    碼│
│號│ 種類 │ （新 臺 幣） │            │                │                  │                    │
├─┼───┼───────┼──────┼────────┼─────────┼──────────┤
│１│ 本票 │   壹拾萬元   │九十年六月六│ 未    記    載 │  乙    ○    ○  │ＴＨ0000000  │
│  │      │              │日          │                │                  │                    │
└─┴───┴───────┴──────┴────────┴─────────┴──────────┘


司法院資訊處製作；財團法人民間司法改革基金會備份。
